ACORDAO-COMPLETO-2432494

ACÓRDÃO 13370/2020 ATA 42/2020 - PRIMEIRA CÂMARA

VISTOS, relatados e discutidos estes autos em que se apreciam embargos de declaração opostos por Lázaro Pereira Neves em face do Acórdão 9150/2020-TCU-Primeira Câmara, por meio do qual o Tribunal não conheceu do recurso de reconsideração interposto contra o Acórdão 823/2020-TCU-Primeira Câmara,
ACORDAM os Ministros do Tribunal de Contas da União, reunidos em Sessão da Primeira Câmara, diante das razões expostas pelo Relator, em:
9.1. com fundamento nos arts. 32, inciso II, e 34 da Lei 8.443/1992, conhecer e rejeitar os presentes embargos de declaração, mantendo-se inalterado o Acórdão 9150/2020-TCU-Primeira Câmara;
9.2. dar ciência deste acórdão ao embargante.

Embargos de declaração opostos em face de acórdão que não conheceu do recurso de reconsideração interposto intempestivamente.

Primeira Câmara

Município de Berilo/MG.

3. Embargante: Lázaro Pereira Neves (XXX.433.546-XX).

13.1. Ministros presentes: Walton Alencar Rodrigues (Presidente), Benjamin Zymler, Bruno Dantas (Relator) e Vital do Rêgo.
13.2. Ministros-Substitutos presentes: Augusto Sherman Cavalcanti e Weder de Oliveira.

BRUNO DANTAS

Ministro Bruno Dantas.

Trata-se de embargos de declaração opostos por Lázaro Pereira Neves (peça 120) em face do Acórdão 9150/2020-TCU-Primeira Câmara (peça 109) , por meio do qual o Tribunal não conheceu do recurso de reconsideração interposto contra o Acórdão 823/2020-TCU-Primeira Câmara (peça 79) . Por intermédio desse decisum, o embargante teve suas contas julgadas irregulares, com imputação de débito, no valor original de R$ 150.000,00 (22/3/2010) , e multa de R$ 10.000,00. 
Não há, nos autos, o aviso de recebimento do ofício de notificação do teor do Acórdão 9150/2020-TCU-Primeira Câmara. Lázaro Pereira Neves opôs os presentes embargos em 18/9/2020. 
Nesta oportunidade, o embargante alega que a deliberação recorrida estaria eivada de contradição e omissão, tendo em vista que, apesar de o recurso ter sido interposto dentro do prazo, conforme demonstraria a seguinte cronologia dos atos processuais, foi considerado intempestivo:
2.1. notificação do Acórdão 823/2020-TCU-Primeira Câmara em 6/3/2020 (peça 90) ;
2.2. início da contagem do prazo para interposição do recurso em 9/3/2020 (segunda-feira) ;
2.3. suspensão de todos os prazos processuais do Tribunal entre o período de 19/3/2020 e 20/5/2020 (Portarias TCU 61/2020 e 71/2020) ;
2.4. interposição do recurso em 25/5/2020.
Sustenta, por fim, que o acórdão embargado teria deixado de examinar e fundamentar as razões pelas quais negou provimento ao recurso de reconsideração, em violação ao devido processo legal.
Diante da pretensa relevância das questões aduzidas, o embargante finaliza o expediente com o seguinte pedido:
"Ante o exposto, e na conformidade dos presentes embargos, requer o pronunciamento desta Corte sobre as omissões e contradições lançadas no acórdão embargado, a fim de que, uma vez reconhecida a tempestividade do Recurso de Reconsideração, seja este provido, consoante todos os pleitos, nele encartados e no mérito que se revise a decisão recorrida como medida única de justiça."
	É o relatório.

Mariana Andrade Cristianismo (190.154/OAB-MG) e outros, representando Lazaro Pereira Neves.

Subprocurador-Geral Paulo Soares Bugarin.

TOMADA DE CONTAS ESPECIAL. MINISTÉRIO DO TURISMO. CONVÊNIO. FESTA DOS IMIGRANTES. NÃO COMPROVAÇÃO DA REGULAR APLICAÇÃO DOS RECURSOS. IRREGULARIDADE DAS CONTAS. DÉBITO. MULTA. RECURSO DE RECONSIDERAÇÃO. INTEMPESTIVIDADE. NÃO CONHECIMENTO. EMBARGOS DE DECLARAÇÃO. AUSÊNCIA DE CONTRADIÇÃO, OBSCURIDADE OU OMISSÃO. CONHECIMENTO E REJEIÇÃO.

TOMADA DE CONTAS ESPECIAL (TCE)

Secretaria de Recursos (Serur); Secretaria de Controle Externo de Tomada de Contas Especial (SecexTCE).

Trata-se de embargos de declaração opostos por Lázaro Pereira Neves em face do Acórdão 9150/2020-TCU-Primeira Câmara, por meio do qual o Tribunal não conheceu do recurso de reconsideração interposto contra o Acórdão 823/2020-TCU-Primeira Câmara. Por intermédio desse decisum, o embargante teve suas contas julgadas irregulares, com imputação de débito, no valor original de R$ 150.000,00 (22/3/2010) , e multa de R$ 10.000,00.
Nesta oportunidade, o embargante alega que a deliberação embargada estaria eivada de omissões e contradições, conforme exposto no relatório precedente.
II
Satisfeitos os requisitos atinentes à espécie, os presentes embargos devem ser conhecidos, com fundamento nos arts. 32, inciso II, e 34 da Lei 8.443/1992.
Dito isso, não vislumbro as omissões e as contradições ventiladas.
De forma diversa do que expôs o embargante, a suspensão dos prazos processuais do TCU não teve início em 19/3/2020, data da expedição da Portaria TCU 61/2020, utilizada pelo embargante no cômputo do prazo, mas sim na data de publicação do mencionado normativo, nos termos do seu art. 2º, abaixo transcrito:
Art. 2º Esta Portaria entra em vigor na data de sua publicação.
A Portaria TCU 61/2020 foi publicada em 23/3/2020, conforme informa o Boletim TCU 54/2020 (DOU, Edição 56, Seção 1) , data esta utilizada corretamente no exame de admissibilidade efetuado pela Secretaria de Recursos deste Tribunal (peça 102) , excerto a seguir transcrito, acolhido pelo acórdão embargado: 
"É possível afirmar que o recorrente foi devidamente notificado acerca do acórdão original mediante o Ofício 4690/2020-TCU/Seproc (peças 89 e 90) no endereço de seu procurador (procuração, peça 68) , de acordo com o disposto no art. 179, II, § 7º, do Regimento Interno/TCU.
Este exame de tempestividade deve observar as Portarias-TCU 61/2020 e 71/2020, as quais estabelecem a suspensão dos prazos processuais durante o período de 23/3/2020 a 20/5/2020.
Nesse sentido, a presente análise considera o lapso temporal ocorrido entre a notificação da decisão original (06/03/2020, peça 90) e o dia 23/3/2020, bem como aquele compreendido entre 20/5/2020 e a interposição do recurso em exame (22/5/2020, peça 96) .
Assim, considerando que "a data de início do prazo é contada a partir do primeiro dia em que houver expediente no Tribunal", nos termos do art. 19, § 3º, da Resolução/TCU 170/2004, com relação ao primeiro lapso temporal, cujo termo a quo foi 9/3/2020, transcorreram catorze dias e, quanto ao segundo, dois dias.
Ante o exposto, o apelo foi interposto após o total de dezesseis dias, devido ao que se conclui por sua intempestividade.
Ademais, registre-se que o recurso foi assinado eletronicamente." (destaquei) 
Observa-se, do exposto, que não houve erro no exame da tempestividade do recurso de reconsideração. A intempestividade, no caso, decorreu, conforme visto, de equívoco da parte, ao considerar, como termo inicial para suspensão dos prazos processuais do TCU, a data da expedição da Portaria TCU 61/2020 (19/3/2020) , em vez da data da publicação (23/3/2020) , prevista expressamente no art. 2º do aludido normativo. E esse critério adotado pela portaria em questão, vigência a partir da publicação, não é uma inovação no ordenamento jurídico. Ao contrário: trata-se de regra geral, prevista na Lei Complementar 95/1998 e na Lei de Introdução às Normas do Direito Brasileiro (Decreto-Lei 4.657/1942) , fato que demonstra o erro grosseiro da parte.
Lei Complementar 95/1998:
Art. 8º A vigência da lei será indicada de forma expressa e de modo a contemplar prazo razoável para que dela se tenha amplo conhecimento, reservada a cláusula "entra em vigor na data de sua publicação" para as leis de pequena repercussão.
Lei de Introdução às Normas do Direito Brasileiro (Decreto-Lei 4.657/1942) :
Art. 1º Salvo disposição contrária, a lei começa a vigorar em todo o país quarenta e cinco dias depois de oficialmente publicada.
Assim, não obstante o TCU ter, em razão da pandemia causado pelo Novo Coronavirus (COVID-19) , suspenso por duas ocasiões os prazos processuais desta Corte, o recorrente interpôs o recurso de forma intempestiva. De tal modo que, inexistindo quaisquer contradições, obscuridades, omissões ou quaisquer outros vícios a serem sanados na deliberação atacada, devem ser rejeitados os presentes embargos.
Ante o exposto, voto por que o Tribunal adote o Acórdão que ora submeto à deliberação deste Colegiado.
TCU, Sala das Sessões Ministro Luciano Brandão Alves de Souza, em 24 de novembro de 2020.
Ministro BRUNO DANTAS 
Relator